臺灣高等法院民事判決
109年度重上更一字第221號
上  訴  人  祭祀公業法人新北市五房祖

法定代理人  許清隆  
訴訟代理人  黃聖堯律師
被  上訴人  許兩興  
            許清標  
            許樹泉  
            許水盛  
            許長慶  
            許廷安  

            許廷彬  
            許呈輔  
            許呈竹  
            許呈河  
            許成麒  
            許廖美齡（即許傑卿之承受訴訟人）

            許德豐（即許傑卿之承受訴訟人）

            許振豐（即許傑卿之承受訴訟人）

            許曉雯（即許傑卿之承受訴訟人）

            許翠雯（即許傑卿之承受訴訟人）

上16人共同
訴訟代理人  陳淑芬律師
            王仁炫律師
被  上訴人  許毓容  

            許天賜（即許萬元之承受訴訟人）

            許富誠（即許萬元之承受訴訟人）

            許清泉  
上  一  人
訴訟代理人  許谷    
            許平    
被  上訴人  許松彬  
            許錦龍  
上  一  人
訴訟代理人  陳善    
上六人共同
訴訟代理人  林亦書律師
被  上訴人  許美子  

上列當事人間請求確認派下權事件，上訴人對於中華民國106年1
2月20日臺灣新北地方法院106年度重訴字第167號第一審判決提
起上訴，經最高法院發回更審，本院於110年10月26日言詞辯論
終結，判決如下：
    主      文
原判決關於確認被上訴人寅○○、癸○○、巳○○、地○○、乙○○、丑○○
、庚○○、戊○○、己○○、丁○○對於上訴人之派下權存在部分，暨訴
訟費用（除確定部分及未○○部分外）之裁判均廢棄。
上開廢棄部分，被上訴人寅○○、癸○○、巳○○、地○○、乙○○、丑○○
、庚○○、戊○○、己○○、丁○○在第一審之訴均駁回。
其餘上訴駁回。
第一、二審及發回前第三審訴訟費用（除確定部分及未○○部分外
），由被上訴人寅○○、癸○○、巳○○、地○○、乙○○、丑○○、庚○○、
戊○○、己○○、丁○○負擔十八分之十，餘由上訴人負擔。
    事實及理由
壹、程序方面：
一、本件係請求確認派下權存在事件，本件被上訴人許萬元、許
    傑卿分別於民國（下未註明者同）108年5月13日、110年2月
    14日死亡（見本審卷㈠第231、91頁），依序已由其子甲○○、
    午○○（下稱甲○○等2人）；繼承人酉○○○、亥○○、卯○○、天○○
    、戌○○（下稱酉○○○等5人）聲明承受訴訟（見同上卷第201
    至202頁、第233至237頁；同上卷第87至89頁、第93至99頁
    ），核無不合，應予准許。
二、附表編號1所示被上訴人寅○○未於言詞辯論期日到場，核無
    民事訴訟法第386條所列各款情形，爰依上訴人之聲請，由
    其一造辯論而為判決。另編號12所示被上訴人未○○，亦未於
    言詞辯論期日到場，經查其尚未受合法通知，本院已另裁定
    駁回上訴人對其所為一造辯論之聲請，並延展言詞辯論期日
    （於110年12月7日上午9時10分續行辯論），將另行審結。
    合先敘明。
貳、實體方面：
一、被上訴人主張：上訴人係97年7月1日前即存在之祭祀公業，
    於100年3月30日成立祭祀公業法人，以第八世許啟旺為享祀
    人，如附表編號1至11、13至19所示之人（下稱寅○○等18人
    ）均為第九世四房許源良之直系血親卑親屬，分別依祭祀公
    業條例第4條第1項、第2項前段、後段或第3項之規定為上訴
    人之派下員（詳如附表各該編號欄所示），並經上訴人於1
    03年6月29日、105年11月27日派下員大會（下稱103、105年
    大會）經派下現員過半數出席，出席人數3分之2以上同意補
    列寅○○等18人為派下員，惟上訴人迄仍拒絕將寅○○等18人列
    入派下員名冊及派下員系統表，爰請求確認寅○○等18人對上
    訴人之派下權存在（除附表編號1至19所示之人以外之原審
    原告，於本院前審受敗訴之判決，未聲明不服，已經確定，
    非本審審理範圍，不予贅列；編號12未○○部分另行審結）。
二、上訴人則以：被上訴人所舉證據不能證明附表編號3至11、1
    3所示巳○○、地○○、乙○○、丑○○（下稱巳○○等4人）、辛○○、
    壬○○（下稱辛○○等2人）、庚○○、戊○○、己○○（下稱庚○○等3
    人）、丁○○（上4人下合稱庚○○等4人）為許源良之子孫，且
    庚○○等3人之父許奇楠及丁○○之父許錦松，為派下員許阿權
    配偶許蔡皮於許阿權死後所生私生子，巳○○等4人之母許寶
    待另有兄弟；編號15、16所示許萬元、辰○○（下稱許萬元等
    2人）之母即編號17、18所示子○○、宇○○（下稱子○○等2人）
    、編號14所示申○○之祖母許桃，為許條理之媳婦仔，非養女
    ，編號1所示寅○○之母許阿葉固為許文儀之養女，及編號2所
    示癸○○之母許招治雖為許神祐之養女，但許文儀、許神祐另
    有男系子孫，且許阿葉、許招治已出嫁，許桃、許阿葉、許
    招治非派下之女子；況伊103年大會決議所附條件尚未成就
    ，亦經105年大會決議變更，寅○○等18人非伊之派下員等語
    ，資為抗辯。
三、除確定部分及未○○部分外，被上訴人於原審起訴聲明：確認
    寅○○等18人對上訴人之派下權存在。上訴人於原審答辯聲明
    ：被上訴人之訴駁回。原審判決被上訴人全部勝訴，上訴人
    不服提起上訴，本院前審判決將關於確認庚○○等4人及未○○
    （下合稱庚○○等5人）對於上訴人之派下權存在部分廢棄，
    上廢棄部分，庚○○等5人在第一審之訴駁回，並駁回上訴人
    其餘上訴。庚○○等5人、上訴人就前審判決對其等不利部分
    各自提起上訴，經最高法院將前審判決上開部分廢棄發回本
    院更為審理。上訴人於本審上訴聲明：㈠原判決發棄。㈡被上
    訴人在第一審之訴駁回。被上訴人於本審答辯聲明：上訴駁
    回。　
四、查上訴人係祭祀公業條例施行前即存在之祭祀公業，於100
    年3月30日經新北市政府核准登記為祭業公業法人，其享祀
    人為第八世許啟旺，其下第九世四房為許源良等情，有法人
    登記證書、規約等可證，並為兩造所不爭執。又派下員之繼
    承人是否因繼承而取得派下權，以派下員死亡發生繼承之事
    實發生時點定之，上訴人之前未覓得公業規約，嗣於99年6
    月14日派下員大會通過之「祭祀公業五房祖組織及管理規約
    」（下稱系爭規約）第4條（見前審卷㈠第461頁）及99年12
    月17日訂定「祭祀公業五房祖章程」（下稱系爭章程）第6
    條（見原審卷㈠第112頁）始規定該公業派下員資格，亦為兩
    造所不爭執。故如被上訴人之被繼承人於99年6月14日前死
    亡，上訴人之派下員資格應依祭祀公業條例第4條規定定之
    ，如其被繼承人於上訴人訂定系爭規約或章程後死亡，則應
    以系爭規約、系爭章程之規定為據。被上訴人主張寅○○等18
    人之被繼承人（即附表各該編號欄所示被上訴人前一順位
    之人）均係於99年6月13日以前死亡等情，上訴人除爭執寅○
    ○未證明被繼承人許阿葉係於99年6月13日以前死亡外，對於
    附表編號2至11、13至19所示之人（下稱癸○○等17人）之被
    繼承人許招治（即游許招治，93年4月22日死亡）、許寶待
    （92年7月16日死亡）、許石芳（61年5月15日死亡）、許奇
    楠（71年12月15日死亡）、許錦松（72年3月29日死亡）、
    許塗（94年9月4日死亡）、許桃（75年2月18日死亡）、許
    達雄（98年3月1日死亡）、許水旺【昭和14年（即民國28年
    ）7月24日死亡】，均係於99年6月13日以前死亡等情，為上
    訴人所不爭執，並有上開被繼承人之除戶戶籍謄本在卷可證
    （見原審卷㈠第178、189、201、203、228、254、261、265
    頁、本審卷㈠第199、217、221、225、281頁），是本件除寅
    ○○外，關於癸○○等17人是否取得上訴人之派下員資格，均應
    依祭祀公業條例第4條：「（第1項）本條例施行前已存在之
    祭祀公業，其派下員依規約定之。無規約或規約未規定者，
    派下員為設立人及其男系子孫（含養子）。（第2項）派下
    員無男系子孫，其女子未出嫁者，得為派下員。該女子招贅
    夫或未招贅生有男子或收養男子冠母姓者，該男子亦得為派
    下員。（第3項）派下之女子、養女、贅婿等有下列情形之
    一者，亦得為派下員：經派下現員三分之二以上書面同意
    。、經派下員大會派下現員過半數出席，出席人數三分之
    二以上同意通過。」之規定，以為判斷。
五、被上訴人主張寅○○等18人均為上訴人第九世四房許源良之直
    系血親卑親屬，並於103、105年大會經派下現員過半數出席
    ，出席人數3分之2以上同意補列其等為派下員，依祭祀公業
    條例第4條第1項、第2項前段、後段或第3項規定（詳如附表
    欄所示），為上訴人之派下員等情，為上訴人否認，並以
    前詞置辯。本院判斷如下：
  ㈠附表編號1所示寅○○是否為上訴人之派下員？
　⒈按祭祀公業條例第4條第2項前段、第3項規定：「派下員無男
    系子孫，其女子未出嫁者，得為派下員。」、「派下之女子
    、養女、贅婿等有下列情形之一者，亦得為派下員：經派
    下現員三分之二以上書面同意。、經派下員大會派下現員
    過半數出席，出席人數三分之二以上同意通過。」。祭祀公
    業條例第4條第3項規定經派下員大會決議為派下員者，須以
    所例示之派下女子、養女及贅婿相類，即與派下員有自然、
    法定血親或招贅婚等關係，始有該規定之適用（最高法院10
    9年度台上字第2076號判決發回意旨參照）。
　⒉被上訴人寅○○主張其基於附表編號1所示繼承關係而為許源良
    之後代乙節，業據其提出與先祖許九間繼承關係之戶籍謄本
    及族譜為證（見原審卷㈠第59頁、第147至149頁、第158、16
    0頁、第163至166頁、第168、173頁、第300至302 頁）。且
    查族譜上確有「候（侯）傳公，生扶九」之記載（見原審卷
    ㈠第302頁），參以上訴人於前審已承認許候（侯）傳為上訴
    人之派下（見前審卷㈠第222頁）。雖上訴人辯稱：寅○○之先
    祖「許九」（即其所提戶籍資料上之「許九」），與族譜上
    之扶九是否為同一人，尚有疑問云云。惟查寅○○之先祖「許
    九」，其配偶為「許徐氏乎」，有戶籍謄本在卷可證（見原
    審卷㈠第147、172頁），核與祖譜記載「扶九公妣徐氏乎娘
    」一致（見前審卷㈡第91、395頁）。且上訴人之四房管理人
    許彥三及監察委員許勝傑於前審到庭證述：許候（侯）傳亦
    為設立人，依族譜許候傳為許江水子嗣、許九為許候傳子嗣
    ，被上訴人寅○○、癸○○的先祖許九與族譜所載許韭應該是同
    一人等語（見前審卷㈡第221至222頁），並據上訴人於前審1
    07年11月5日準備程序期日表示對附表編號1之繼承關係已無
    意見（見前審卷㈢第26頁）。足認寅○○之先祖「許九」應為
    族譜所載之第12世扶九公即許九無誤。
  ⒊又被上訴人寅○○主張其為許源良派下之女子，29年8月1日出
    生，父不詳，出生別為次女，其母許阿葉為大正4年（即民
    國4年）11月1日出生，於大正6年（即民國6年）4月20日經
    派下許文儀收養為養女，且許文儀無男系子孫，寅○○之配偶
    欄均為空白，嗣許文儀於昭和4年（即民國18年）3月10日死
    亡，許阿葉自得依祭祀公業條例第4條第2項取得派下權等語
    ，業據提出戶籍謄本為證（見原審卷㈠第166、173頁）。上
    訴人雖抗辯：祭祀公業條例第4條第2項規定得因派下無男系
    子孫取得派下權者，僅有未出嫁之「女子」，並未包括「養
    女」，許阿葉應非上訴人之派下云云。然按祭祀公業條例第
    4條第1項後段：「無規約或規約未規定者，派下員為設立人
    及其男系子孫（含養子）。」之規定，係以性別作為認定派
    下員之分類標準而形成差別待遇，雖同條第2項及第3項規定
    ，已有減緩差別待遇之考量，但整體派下員制度之差別待遇
    仍然存在，業據司法院大法官釋字第728號解釋理由書闡釋
    在案。又祭祀公業以祭祀先祖而設立，祭祀公業之派下雖以
    男系子孫為限，但女子因其家無男子者，可承繼派下權。而
    在前清、日據時期，養子女對於養家之親屬關係，均與親生
    子女相同，如以繼嗣為目的而收養者，並承繼養家之宗祧，
    且因收養關係而取得養家之嫡子女身分，於財產法上，即為
    養家家產之共財親（見台灣習慣調查報告第754、175頁），
    是養女對於養家之親屬關係，與親生子女並無不同。是以，
    祭祀公業條例第4條第2項規定自不應將養女之排除在外。準
    此，自堪認許阿葉應得依祭祀公業條例第4條第2項「派下員
    無男系子孫，其女子未出嫁者，得為派下員」之規定，而取
    得派下員身分至明（最高法院104年度台上字第2411號判決
    參照）。
  ⒋惟被上訴人寅○○主張：許阿葉既為系爭公業之派下，伊為許
    阿葉之女，且經上訴人於103年、105年大會會決議列為派下
    員，其依祭祀公業第4條第3項第2款規定，亦得為派下員云
    云，固據提出103、105年大會會議記錄為證（見原審卷㈠第1
    35至140頁、第141至146頁），然為上訴人否認，且查依寅○
    ○所提上述戶籍謄本、族譜及派下四房系統表（見原審卷㈠第
    59、148、149、158、163、164、165、166、168、173、40
    頁），並不足以證明寅○○之母許阿葉業於99年6月13日派下
    員大會通過系爭規約第4條規定前，或於99年12月16日訂定
    通過系爭章程第6條規定前死亡，則就上訴人之103、105年
    大會所為通過寅○○等18人取得上訴人派下員資格之決議（下
    稱系爭決議），關於寅○○部分，究應依祭祀公業條例第4條
    第3項、系爭規約第4條或系爭章程第6條之規定，即有未明
    。又99年6月14日通過之系爭規約第4條規定：「本公業之組
    織由啟旺公所屬有共同承擔祭祀署（以戶籍為據）為派下員
    。凡出嗣而改姓者或他姓入贅、入嗣者均不得為本公業之派
    下員。派下員死亡，其無生有男子者，由其所生養之女子招
    贅所生男子冠以許姓者亦得享有派下權。惟各該房如無男系
    子孫，而有收養養子者（生前收養），經派下員大會三分之
    二通過得認有派下權。派下權繼承，為以簡御繁採列父而不
    列子制（即父在不列子）。」（見前審卷㈠第461頁），系爭
    規約第4條規定得經派下員大會通過取得派下權之情形與祭
    祀公業條例第4條第3項規定不同。另99年12月17日訂定之系
    爭章程第6條規定：「本法人派下權之繼承規定如下：凡是
    許啟旺公之直系血親卑親屬之男性，而戶籍登記為許姓者，
    均得享有本法人之派下權。凡是97年7月1日以後死亡之派
    下員，其子女有承擔祭祀者，亦均得享有本法人之派下權。
    經政府機關公告確定，核發派下現員名冊內所列人員，為
    本人派下現員，享有本法人之派下權。」（見原審卷㈠第112
    頁），已無得經派下員大會決議取得派發權之規定，則寅○○
    究何時發生繼承許阿葉派下權之事實，攸關判斷其得否取得
    上訴人派下權之依據。又當事人主張有利於己之事實者，就
    其事實有舉證之責任，民事訴訟法第277條前段定有明文。
    寅○○主張依祭祀公業條例第4條第3項第2款規定取得上訴人
    之派下權，依上開說明，其應舉證證明許阿葉於99年6月13
    日以前死亡，或許阿葉當時仍生存，但寅○○已於99年6月13
    日以前經上訴人派下員大會決議通過將其列為派下員，方能
    適用祭祀公業條例第4條第2項或同條第3項第2款規定，取得
    上訴人之派下權，然其於原審及前審所舉上述族譜、戶籍謄
    本等資料，並不能證明其係於99年6月13日以前已繼受取得
    許阿葉之派下員身分，亦不足以證明其於99年6月13日以前
    已經上訴人派下員大會依祭祀公業條例第4條第3項第2款規
    定決議通過將來列為派下員，自難認其於103、105年大會決
    議時，已具符合祭祀公業條例第4條第2項或第3項第2款規定
    之派下員資格，其所舉證據既不足以證明上情，自尚難僅憑
    103、105年大會決議同意列其為派下員而取得派下權。是寅
    ○○主張其因其母許阿葉為派下之女子，復經上訴人103、105
    年大會系爭決議取得派下員資格云云，尚不足採信，則其請
    求確認對上訴人之派下權存在，尚屬無據，不能准許。
　㈡附表編號2所示癸○○是否為上訴人之派下員？
　⒈按派下員無男系子孫，其女子未出嫁者，得為派下員。該女
    子招贅夫或未招贅生有男子或收養男子冠母姓者，該男子亦
    得為派下員，為祭祀公業條例第4條第2項所明定。該項後段
    所稱「該女子」，係指前段規定派下員無男系子孫，其女子
    未出嫁者而言（最高法院109年度台上字第2076號發回意旨
    參照）。且該項規定之「派下員無男系子孫」，係指派下員
    死亡發生繼承事實時，並無男系子孫繼承而言（最高法院10
    7年度台上字第1040號判決參照）。
　⒉被上訴人癸○○主張以附表2欄所示之繼承關係，為四房許源
    良之後代子孫乙節，固據提出其與許九繼承關係之戶籍謄本
    及族譜為證（見原審卷㈠第147、148、150頁、第160至162頁
    、第169、178頁、第300至302頁），而其主張之先祖許九確
    為系爭公業族譜扶九公即許九，為四房許源良之子孫乙節，
    亦經認定於前，惟其主張其母許招治並非出嫁予游石金，其
    於47年7月25日出生，戶籍謄本父親欄位為空白或父不詳，
    許招治與游石金結婚冠夫姓時間為51年12月8日，許招治為
    許神祐之長女，繼受取得許神祐（17年10月25日死亡）之派
    下員資格，雖許神祐生有長男許金順，惟許金順於40年7月6
    日已入贅與訴外人劉鳳，致許神祐無男系子孫，許招治未出
    嫁，依祭祀公業條例第4條第2項前段規定，許招治繼受取得
    許神祐之派下權，嗣癸○○因許招治於93年4月22日死亡，依
    祭祀公業條例第4條第2項後段規定，繼受取得許招治之派下
    權云云，則為上訴人否認，且查台灣省習慣中，女子因家無
    男子（兄弟）可承繼派下權而招贅夫，或未招贅生有男子，
    或收養男子者，該男固均可為派下（最高法院72年度台上字
    第1111號判決意旨參照），然招贅女子之男姓子孫得繼承派
    下權之前提，仍應以該女子家無男子可承繼派下權為其要件
    。本件被上訴人癸○○之母許招治為許神祐之長女，惟許神祐
    並有一子許金順，嗣許神祐於昭和3年（即民國17）年10月2
    5日死亡（見原審卷㈠第160、161頁），依祭祀公業條例第4
    條第1項規定及上開說明，其派下權自應由其子許金順（17
    年4月19日出生，見原審卷㈠第162頁）繼承取得，許招治則
    無從取得派下權。雖許金順於40年7月6日入贅與劉鳳結婚（
    見原審卷㈠第162頁），惟參照內政部99年9月7日內授中民字
    第0990035283號函：「祭祀公業條例第4條第2項規定派下員
    無男系子孫，係指派下員繼承事實發生時無男系子孫繼承者
    ，其未出嫁之女，得繼承列為派下員。女子嗣後出嫁者，該
    出嫁事實發生於祭祀公業條例施行前，除規約另有規定外，
    原有派下權不因出嫁而喪失；如該出嫁事實發生於條列施行
    後，除該女子不具條例第5條所定共同承擔祀事實或符合該
    公業規約除名規定者外（上開除名規定不得與條例第5條抵
    觸），應繼續列為派下員」（見本審卷㈠第279頁），許金順
    於17年10月25日取得之許神祐派下權，自不因其於40年7月6
    日出贅而喪失。許招治既非上訴人之派下員，則於93年4月2
    2日許招治死亡時，被上訴人癸○○自無由依祭祀公業條例第4
    條第2項前段或後段規定取得派下權，是被上訴人癸○○請求
    確認其對上訴人之派下權存在，自屬無據，不能准許。
　㈢附表編號3至6所示巳○○等4人是否為上訴人之派下員？
　⒈被上訴人巳○○等4人主張其基於附表編號3至6欄所示繼承關
    係，為許源良之後代乙節，關於許瑞木為許源良之後代男系
    子孫乙節，業據其等提出至許瑞木間繼承關係之戶籍謄本及
    族譜為證（見原審卷㈠第63頁至69頁、第179頁至182頁、第1
    84、185、190頁、第192至196頁、第300至307 頁）。又族
    譜確載有「源良公生公居」、「公居生候（侯）首」、「扶
    烏鍼」之記載（見原審卷㈠第300、301、307 頁）。上訴人
    復曾於原審就許鉗為許候（侯）首之子嗣，且扶烏鍼即為許
    鉗乙節，表示並不爭執（見原審卷㈡第25頁）。嗣上訴人雖
    改稱：被上訴人並未證明許候（侯）首生有許鉗，或族譜上
    之扶烏鍼即為許候（侯）首所生，扶烏鍼即為許鉗云云。惟
    依被上訴人提出之戶籍謄本記載，被上訴人巳○○等4人之先
    祖「許鉗」之配偶為林氏勉（見原審卷㈠第179頁），核與族
    譜記載「扶烏鍼妣林氏勉娘」相符（見原審卷㈠第307頁、前
    審卷㈡第90、393頁），堪認族譜所載第12世「扶烏鍼」與被
    上訴人巳○○等4人之先祖許鉗應為同一人。復由族譜第13世
    亦有「媽信記公妣王氏謹娘」之記載（見前審卷㈡第447頁）
    ，核亦與戶籍謄本所載被上訴人巳○○等4人之先祖許信記之
    配偶王氏謹相同（見原審卷㈠第197 頁戶籍謄本），堪認被
    上訴人巳○○等4人主張：許鉗即為族譜所載之扶烏鍼，並為
    許候（侯）首之子嗣，其等均為許源良之子孫乙節，應屬可
    取。
　⒉惟巳○○等4人主張其母許寶待（於92年7月16日死亡，見本卷㈠
    第199頁）為派下員許瑞木（68年10月30日死亡）之長女，
    許瑞木未「生」有其他男系子孫，故許寶待符合祭祀公業條
    例第4條第2項前段「派下員無男系子孫，其女子未出嫁者」
    之情形，而得為派下員，許寶待招贅夫郭勇定，生巳○○等4
    人冠母姓，於92年7月16日許寶待死亡時，巳○○等4人依祭祀
    公業條例第4條第2項後段規定繼承取得許寶待之派下權，並
    追加主張103年大會追溯確認許寶待之派下權，故巳○○等4人
    亦依祭祀公業條例第4條第3項規定，取得派下權云云，則為
    上訴人否認，且查巳○○等4人之母許寶待雖為許瑞木之長女
    ，然許瑞木已於大正7年（即民國7年）12月2日收養大正6年
    （即民國6年）12月30日出生之許石芳為養子（見原審卷㈠第
    180頁），嗣許瑞木於68年10月30日死亡（見原審卷㈠第188
    頁），惟其養子許石芳先於61年5月15日死亡（見原審卷㈠第
    189頁），但許石芳之子即被上訴人辛○○、壬○○分別係於44
    年4月1日、47年4月9日出生（見原審卷㈠第188頁），是許瑞
    木之派下員資格已由其孫即養子許石芳之子辛○○等2人代位
    繼承，於許瑞木死亡發生派下員繼承事實時，並非無男系子
    孫繼承，於68年10月30日許瑞木死亡時，許瑞木尚有男系子
    孫辛○○等2人，則許瑞木之長女許寶待，並不符合祭祀公業
    條例第4條第2項前段規定之派下員資格，且被上訴人巳○○等
    4人並未證明許寶待生前已經上訴人之派下員大會依祭祀公
    業條例第4條第3項規定同意列為派下員，則於92年7月16日
    許寶待死亡時，雖巳○○等4人為派下男系子孫許瑞木之長女
    許寶待與招贅夫郭勇定所生，並冠母姓，但許瑞木有男系子
    孫繼承其派下權，許寶待並未繼承取得許瑞木之派下權，則
    於許寶待死亡時，巳○○等4人當無由繼承其派下權，況巳○○
    等4人亦非屬上訴人派下之女子、養女、養婿，依上述最高
    法院發回意旨，自亦不因103、105年大會決議已通過系爭決
    議而取得上訴人之派下權，是巳○○等4人請求確認對上訴人
    之派下權存在，核屬無據，不能准許。
　㈣附表編號7、8所示辛○○等2人是否為上訴人之派下員？
　  辛○○等2人主張：辛○○等2人繼承派下員資格之事實發生於其
    父許石芳61年5月15日死亡時，其等依祭祀公業條例第4條第
    1項規定，繼受取得其父許石芳之派下權等情，為上訴人否
    認，經查辛○○等2人之先祖許鉗（扶烏鍼）為派下員許候首
    （許侯首）之子，其等為基於附表編號7、8欄所示繼承關
    係而為許源良之後代男系子孫等情，業據提出其等至許鉗間
    繼承關係之戶籍謄本及族譜為證（見原審卷㈠第179、180頁
    、第185至186頁、第188至189頁、第300至307頁），且辛○○
    等2人之先祖許鉗即為族譜上之「扶烏鍼」，為許源良男系
    子孫且為派下之許候（侯）首之子嗣，已於前述認定，又辛
    ○○等2人之父許石芳乃派下許鉗之後代男系子孫許瑞木收養
    之養子，嗣許瑞木於68年10月30日死亡，惟其養子許石芳先
    於61年5月15日死亡，但許石芳之子即被上訴人辛○○、壬○○
    分別係於44年4月1日、47年4月9日出生（見原審卷㈠第188頁
    ），許瑞木對上訴人之派下權已由其男系子孫辛○○等2人代
    位繼承，已如前述，是辛○○等2人既於68年10月30日許瑞木
    死亡時，依祭祀公業條例第4條第1項規定，代位繼承取得許
    瑞木對上訴人之派下權，則其等請求確認對上訴人之派下權
    存在，應予准許。
　㈤附表編號9至11及編號13所示庚○○等4人是否為上訴人之派下
    員？
　⒈按所謂「還孫」者，乃指招婿子女歸屬招家，亦即取女系血
    親關係而言。又台灣省習慣中，女子因家無男子（兄弟）可
    承繼派下權而招贅夫，或未招贅生有男子，或收養男子者，
    該男固均可為派下（最高法院72年度台上字第1111號判決意
    旨參照），然招贅女子之男姓子孫得繼承派下權之前提，仍
    應以該女子家無男子可承繼派下權為其要件。又招贅婚之種
    類大別為二，一為終身養老招婿，即夫終身在女家，服事女
    家家長，一為年限招婿，即夫在一定期限內，留住妻家者，
    是招贅之夫必有留住妻家之事實。
　⒉本件被上訴人庚○○等4人之先祖許信記為許源良之後代男系子
    孫，已認定如前，並據其等提出至許信記間繼承關係之戶籍
    謄本為證（見原審卷㈠第209至211頁、第215頁），惟依被上
    訴人庚○○等3人之父許奇楠及丁○○之父許錦松之日據時期戶
    籍謄本固記載為其母許蔡皮於其夫許阿權死亡【大正12年（
    即民國12年）7月14日死亡】後，於昭和2年（即民國16年）
    8月間（13日或20日）、昭和4年（即民國18年）6月6日所生
    私生子（見原審卷㈠第179、181、214、225、229頁），雖其
    稱謂為當時戶主即許阿權之父許信記之「孫」，嗣35年戶口
    清查表台北縣中和鄉第5鄰第11戶戶長變更為許信記長子許
    瑞木後，其稱謂為「從弟」（見原審卷㈠第215頁），惟查其
    母許蔡皮於日據時期大正7年（即民國7年）12月2日因與許
    阿權結婚，而遷入許信記為戶主之臺北廳擺接堡亀崙蘭溪洲
    庄土石下溪洲百四十七番地，嗣已遷出，於昭和2年（即民
    國16年）6月20日自台北州文山郡新店庄安坑字柴埕五十四
    番地徐紅毛方遷回寄留許信記家，於同年8月13日或20日生
    下許奇楠後，許奇楠與許蔡皮共同寄留許信記家，於昭和4
    年（即民國18年）自許信記家共同退去，許蔡皮於同年6月6
    日生下許錦松後，於昭和6年（即民國20年）與許錦松共同
    自台北州文山郡新店庄安坑字柴埕五十四番地徐紅毛方遷回
    寄留許信記家，於昭和7年（即民國21年）7月11日與許錦松
    共同退去許信記家，嗣許蔡皮於昭和8年（即民國22年）2月
    27日死亡（見原審卷㈠第211、212頁），且依35年戶口清查
    表，許奇楠、許錦松兄弟係與其等配偶共同設籍於下溪村第
    5鄰第13戶（見原審卷㈠第229頁），可見許蔡皮並未留住在
    招家迎招夫，許奇楠、許錦松亦非在招家本籍出生，而係以
    許信記家為寄留籍，且已先後退去遷出許信記家，於35年戶
    口清查時，其等已另立新戶，與招夫婚姻係由招夫進招家與
    招家戶主同居，所生子女歸於於招家情形顯然有異，被上訴
    人庚○○等4人主張其父許奇楠、許錦松為其祖母許蔡皮招夫
    婚所生歸屬於招家之子云云，已難採信。況許信記尚有長男
    許瑞木可繼承上訴人之派下權，已如前述，並無絕嗣或無法
    承繼之情形，應無於許阿權死後由許蔡皮招夫婚，由所生歸
    招家之子許奇楠、許錦松傳遞香火之必要，益徵許錦松、許
    奇楠應為許蔡皮之私生子，其等既非與派下員具有自然血親
    、法定血親或招贅婚之關係，亦未依死亡後收養舊慣與上訴
    人派下產生宗祧繼承之關係，自亦無從僅因冠以許姓，即認
    其等為上訴人之派下員，其等主張類推適用祭祀公業條例第
    4條第3項第2款規定取得派下員身分云云，亦無足採信。雖
    其等提出祭祖照片、牌位等主張為祭祀之事實（見前審卷㈡
    第103至119頁），亦未因此取得派下權。是庚○○等4人請求
    確認對上訴人之派下權存在，核屬無據，不能准許。
　㈥附表編號14至18所示申○○、許萬元等2人、子○○等2人是否為
    上訴人之派下員？
　⒈被上訴人申○○、甲○○等2人（即許萬元之承受訴訟人）、辰○○
    、子○○等2人主張許萬元等2人及子○○等2人之父許達雄、申○
    ○之父許塗，均為許桃之子，許桃為上訴人男系子孫許條理
    為延續許家宗祧即繼嗣之目的而收養之「養女」，縱日據戶
    籍記載為許條理之「媳婦仔」，惟許桃與許條理間自始存在
    之「收養關係」，亦因將來擬婚配於許條理生、養之子嗣之
    解除條件確定不成就而繼續存在，許桃嗣後確有為養家生子
    許塗，並招夫徐有慶，另生育冠許姓之許萬元、辰○○、許達
    雄等人傳承許條理香火及許家宗祧等事實，業據提出其等至
    許臨間如附表編號14至18欄所示繼承關係之戶籍謄本及族
    譜為證（見原審卷㈠第246至264頁、第300至302頁）。又經
    核該族譜確有「候（侯）花公」、「扶臨公」之記載（見原
    審卷㈠第303、305頁），且自戶籍謄本雖未查得許臨之父為
    許天花，然確載有許燦之父為許天花之情（見原審卷㈠第230
     頁）。上訴人對於許臨為其派下許燦之兄弟，許臨之子許
    條理為許燦之甥等情並不爭執（見前審卷㈢第28、65頁），
    堪認被上訴人申○○、甲○○等2人（即許萬元之承受訴訟人）
    、辰○○、子○○等2人主張為許源良之子孫為可採。又許萬元
    、辰○○之母即申○○、子○○等2人之祖母許桃（民前8年生），
    雖載為派下許條理之「媳婦仔」，然亦載明其已招夫徐有慶
    ，有戶籍資料在卷可證（見原審卷㈠第246、247頁）。而上
    訴人從西元1868年開始祭祀五房祖（見前審卷㈠第272頁），
    係祭祀公業條例（97年7月1日）施行前已存在之祭祀公業，
    未尋得99年6月14日前之規約，參諸前清、日據時期及臺灣
    光復後之祭祀公業習慣，家無男子時，由其生女或養女，或
    媳婦仔以招贅婚或招夫婚之方式生有男子從其姓，並為其本
    宗派接嗣傳代者，得繼承取得派下權。另依祭祀公業條例第
    4條第1項、第2項規定，派下員無男性繼承人時，女性繼承
    人或其所生男子均得為派下員，未區分親生女兒或養女，已
    如前述。祭祀公業係以祭祀祖先為目的，無論係親生或收養
    之女性繼承人或其所生男子，已盡其祭祀祖先之義務，應得
    為派下員。依體系解釋，祭祀公業條例第4條第3項係第1、2
    項之補充規定，即派下員無男性繼承人時，女性繼承人或其
    所生男子得為派下員，但派下員有男性繼承人，女子、養女
    、贅婿例外得經派下員同意，亦得為派下員，尚無從以第3
    項規定即認第4條第2項之女子，不包括養女。許條理為許臨
    之長男，於明治29年（即民前16年）12月29日與訴外人許孫
    匏結婚後並未生育，於明治38年（即民前6年）許孫匏收養
    「邱氏桃」（即許桃）為「媳婦仔」，嗣許條理於明治40年
    （即民前5年）12月8日死亡（見本審卷㈠第239頁），雖上開
    日據時期戶籍謄本未明確記載邱氏桃係由許條理、許孫匏夫
    妻共同收養，惟依前清時代、日據時期之臺灣民事習慣，前
    清時代父權強盛，收養原則上只須養父與生父之合意即可成
    立，日據時期，養親有配偶者須一同收養（見93年度臺灣民
    事習慣調查報第169至170頁），參以依昭和5年（即民國19
    年）2月10日許桃以「媳婦仔養女」身分，相續（即繼承）
    為新戶主時之戶籍謄本事由欄記載許桃係於明治38年（即民
    前6年）2月21日養子緣組入戶，母許孫匏於明治42年（即民
    前3年12月11日「后見人」（即監護人）就職，且許桃係繼
    承前戶主許楊英（即許條理之母）擔任戶主，而許孫匏雖已
    於明治41年（即民前4年）8月15日與許烏九成立招夫婚姻關
    係，然其續柄細別欄仍記載為戶主許桃之父許條理之妻，許
    烏九部分則記載為戶主許桃之母許孫匏之招夫，而非許桃之
    養父（見本審卷㈠第241頁、卷㈡第21頁），並佐以在前清時
    期、日據時代臺灣習慣，童養媳稱媳婦仔，係以將來擬婚配
    養家男子為目的而收養者，惟養家男子如有數人或收養當初
    尚未確定應擬配之男子，但於將來可確定者，亦可收養，若
    無擬配之男子而又不以來將擬配養家之男子為收養者，則為
    單純之收養關係，在本省雖仍以媳婦仔稱呼，當時臺灣北部
    民間往往將養女與童養媳混為一談，統稱之為「媳婦仔」（
    見93年5月版臺灣民事習慣調查報告第134、164頁），且許
    桃嗣有為養家生子許塗【大正11年（即民國11年）4月13日
    生】，出生時即冠以養家許姓，且登記為當時戶主許楊英之
    曾孫（見本審卷㈡第219頁），嗣許桃於大正14年（即民國14
    年）4月2日招婿徐有慶（見原審卷㈠第241頁），並育有冠以
    許姓之許萬元、辰○○、許達雄等子（見原審卷㈠第247至248
    頁），堪認被上訴人申○○、甲○○等2人（即許萬元之承受訴
    訟人）、辰○○、子○○等2人主張：許桃確為許條理、許孫匏
    夫妻為繼嗣之目的，而收養之養女，應屬可採。上訴人辯稱
    許桃未經許條理生前收養為養女云云，無足採信。
  ⒉許桃既為上訴人之派下許條理之養女，權利與親生子女同，
    且檢視戶籍謄本未見其有其他兄弟，足認其已依祭祀公業條
    例第4條第2項規定成為派下員。又許桃75年2月18日死亡（
    見本審卷㈠第221頁），許萬元等2人、子○○等2人既為當時許
    桃之男系子孫，則其等主張依祭祀公業條例第4條第1 項規
    定成為派下員，自屬有據。另被上訴人申○○之父許塗雖非派
    下許桃與其招婿徐有慶所生，然其於許桃死亡時，既亦為派
    下許桃之男系子孫，依祭祀公業條例第4條第1項規定，亦為
    派下。又許塗於94年9月4日死亡（見本審卷㈠第217頁），被
    上訴人申○○為許塗之獨生女，無其他兄弟，且有奉祀本家祖
    先，依從習慣，奉祀本家祖先之女子亦得繼承示公業派下權
    ，是其已於94年9月4日許塗死亡時繼承取得對上訴人之派下
    權，不因嗣後祭祀公業條例於97年7月1日施行，反使其喪失
    身分（最高法院70年度第22次民事會議決議、101年台再字
    第4號判決參照）。是被上訴人申○○請求確認其對上訴人之
    派下權存在，核屬有據，應予准許。
　㈦附表編號19所示許傑卿是否為上訴人之派下員？
　  被上訴人酉○○○等5人（即許傑卿之承受訴訟人）主張：許傑
    卿基於附表編號19所載之繼承關係，乃四房許源良之男性子
    孫乙節，已據提出其至許此間繼承關係之戶籍資料為證（見
    原審卷㈠第265至266頁），上訴人族譜亦有「源良公生公平
    」、「候（侯）振公」、「生扶此」、「扶登公」之記載（
    見原審卷㈠第300、304、306 頁），上訴人就此節亦不爭執
    （見前審卷㈡第128頁），又許傑卿之父許水旺係於昭和14年
    （即民國28年）7月24日死亡（見原審卷㈠第265頁），是於2
    6年3月31日出生之許傑卿（見原審卷㈠第266頁），自得依祭
    祀公業條例第4條第1項規定，繼承許水旺對上訴人之派下權
    。是被上訴人酉○○○等5人（即許傑卿之承受訴訟人）請求確
    認其等被繼承人許傑卿為上訴人之派下員，核屬有據，應予
    准許。
六、綜上所述，被上訴人辛○○等2人、申○○、甲○○等2人、辰○○、
    子○○等2人及酉○○○等5人請求確認附表編號7、8、14至19所
    示辛○○等2人、申○○、許萬元等2人、子○○等2人及許傑卿對
    於上訴人之派下權存在，為有理由，應予准許；逾此部分（
    即附表編號1至6、9至11、13所示被上訴人寅○○、癸○○、巳○
    ○等4人、庚○○等4人請求確認其等對上訴人之派下權存在部
    分），為無理由，應予駁回。從而原審就上開不應准許部分
    ，為上訴人敗訴之判決，自有未洽，上訴意旨指摘原判決此
    部分不當，求予廢棄改判，為有理由，爰由本院廢棄改判如
    主文第二項所示。至於上開應准許部分，原審為上訴人敗訴
    之判決，並無不合。上訴人指摘原判決此部分不當，求予廢
    棄改判，為無理由，應駁回其上訴。
七、本件事證已臻明確，兩造其餘之攻擊或防禦方法及所用之證
    據，經本院斟酌後，認為均不足以影響本判決之結果，爰不
    逐一論列，併此敘明。
八、據上論結，本件上訴為一部有理由、一部無理由，依民事訴
    訟法第450條、第449條第1項、第79條、第85條第1項前段、
    第463條、第385條第1項前段，判決如主文。
中　　華　　民　　國　　110 　年　　11　　月　　23　　日
                  民事第十五庭
                      審判長法  官  陳慧萍
                            法  官  沈佳宜
                            法  官  陳杰正
正本係照原本作成。
如不服本判決，應於收受送達後20日內向本院提出上訴書狀，其
未表明上訴理由者，應於提出上訴後20日內向本院補提理由書狀
（均須按他造當事人之人數附繕本）上訴時應提出委任律師或具
有律師資格之人之委任狀；委任有律師資格者，另應附具律師資
格證書及釋明委任人與受任人有民事訴訟法第466 條之1第1項但
書或第2項所定關係之釋明文書影本。
中　　華　　民　　國　　110 　年　　11　　月　　23　　日

  　　　　　　　　　　　　　書記官　任正人　
附表：
編號 姓名 繼承關係 被上訴人主張取得派下員資格之依據  1 寅○○ 許源良→許江水→許九（扶九公）→許老墻→許文儀→許阿葉→寅○○ 依祭祀公業條例第4條第3項第2款規定  2 癸○○ 許源良→許江水→許九（扶九公）→許老墻→許神祐→許招治→癸○○ 依祭祀公業條例第4條第2項前段或後段規定  3 巳○○ 許源良→許居→許侯首→許鉗（扶烏鍼）→許信記→許瑞木→許寶待→巳○○、地○○、乙○○、丑○○ 依祭祀公業條例第4條第2項後段規定  4 地○○    5 乙○○    6 丑○○    7 辛○○ 許源良→許居→許侯首→許鉗（扶烏鍼）→許信記→許瑞木→許石芳→辛○○、壬○○ 依祭祀公業條例第4條第1項規定  8 壬○○    9 庚○○ 許源良→許居→許侯首→許信記→許阿權→許奇楠→庚○○、戊○○、己○○ 依祭祀公業條例第4條第1項規定，或類推適用同條第3項規定 10 戊○○   11 己○○   12 未○○（另行審結） 許源良→許居→許侯首→許信記→許阿權→許錦松→未○○、丁○○ 依祭祀公業條例第4條第1項規定，或類推適用同條第3項規定 13 丁○○   14 申○○ 許源良→許居→許天花→許臨→許條理→許桃→許塗→申○○ 依祭祀公業條例施行前之習慣，奉祀本家祖先之女子，亦得繼承祭祀公業派下權 15 許萬元（108年5月13日死亡，由甲○○、午○○共同承受訴訟） 許源良→許居→許天花→許臨→許條理→許桃→許萬元、辰○○ 依祭祀公業條例第4條第1項後段規定 16 辰○○   17 子○○ 許源良→許居→許天花→許臨→許條理→許桃→許達雄→子○○、宇○○ 依祭祀公業條例第4條第1項後段規定 18 宇○○   19 許傑卿（於110年2月14日死亡，由酉○○○、亥○○、卯○○、天○○、戌○○共同承受訴訟） 許源良→丙○→許振興→許此→許登→許水旺→許傑卿 依祭祀公業條例第4條第1項規定